ACORDAO-COMPLETO-2355517

ACÓRDÃO DE RELAÇÃO

ACÓRDÃO DE RELAÇÃO 1582/2019 ATA 25/2019 - PLENÁRIO

Acórdão 1582/2019-TCU-Plenário
VISTOS e relacionados estes autos de Denúncia a respeito de supostas irregularidades verificadas no âmbito do Conselho Federal de Engenharia e Agronomia – Confea, relacionadas à decisão, por aquela entidade, de destinar verbas, no valor total de até R$ 26.350.000,00, a organizações da sociedade civil, por meio de termos de fomento, para execução de projetos de interesse do Sistema Confea/Crea, “sem a adoção de qualquer prática plausível, em total afronta à legalidade e aos princípios da administração pública” (fls. 1/13, peça 2) ,
Considerando que, quando do exame inicial da documentação em tela, as constatações de constituir competência do Plenário do Confea a deliberação acerca de transferências de recursos de seu orçamento e de a peça delatória somente haver sido apresentada em setembro de 2017, quando já vencida a etapa de classificação das propostas de parceria e iniciada a fase de celebração dos correspondentes termos, conduziram-me a deixar, ao menos em um primeiro momento, de adotar eventual medida acautelatória (peça 5) ;
Considerando, no entanto, que, na mesma oportunidade (peça 5) , ao acompanhar o alerta da unidade técnica a respeito da materialidade envolvida no certame, restituí o feito para uma análise mais aprofundada, determinando que essa envolvesse, também, outras ponderações do denunciante, a saber: (a) verificação das efetivas finalidade e motivação do procedimento em questão, presente o risco de tal “chamamento público” possuir, sob sua roupagem de legalidade, fins “eleitoreiros”, dada a proximidade do processo de eleição do Confea; (b) o aspecto de a sistemática haver sido submetida à apreciação do Conselho com pouquíssimo prazo (a referência é de que o assunto surgiu no terceiro e último dia de sessão) , acrescendo que a expressão “aprovação do mérito” não teria previsão legal e corresponderia a artifício encontrado para conseguir o mínimo de apoio para obter-se a chancela favorável; (c) que também seria prática do presidente do Confea, igualmente com finalidades “eleitoreiras”, o gasto excessivo com viagens e diárias – aspecto já ressaltado no Relatório de Auditoria das contas do Confea do exercício de 2015;
Considerando as conclusões da unidade instrutiva de que: (a) no que se refere ao momento em que a matéria foi submetida à apreciação do Conselho (último dia de sessão) , ainda que se pudesse argumentar que a materialidade envolvida recomendava a adoção de todas as cautelas para evitar questionamentos futuros, é necessário reconhecer que o Confea agiu amparado por seu Regimento, verificando-se que nem mesmo os votos contrários indicaram objetivamente qualquer irregularidade (registra-se, a propósito, que, do total autorizado de 379 projetos e R$ 26.350.000,00, findaram por ser firmadas apenas onze avenças, envolvendo o total de R$ 702.654,75 – vide peça 9 e fls. 6/7, peça 22) ; (b) a questão da formalização de eventos da natureza em destaque pelos Conselhos já foi objeto de ampla discussão no âmbito de Fiscalização de Orientação Centralizada (FOC) levada a efeito por este Tribunal (TC-Processo 036.608/2016-5) , oportunidade em que não foram identificadas irregularidades em relação ao Confea (fls. 7, peça 22) ; (c) além de não ser aplicável a vedação do inc. VI do art. 73 da Lei 9.504/1997 ao Sistema Confea, já que aquele instrumento trata das eleições gerais para cargos representativos da administração direta, também se verifica que as transferências foram efetuadas para organizações da sociedade civil de caráter privado, não alcançadas pelas vedações da referida lei, bem como que somente foram formalizados termos no percentual de aproximadamente 2,65% do montante autorizado e para eventos dispersos, tornando pouco provável seus efeitos sobre o processo eleitoral, ainda que se fosse entender pela aplicação do referido diploma legal aos conselhos (fls. 8, peça 22) ; (d) o suposto gasto excessivo com viagens e diárias com finalidades “eleitoreiras”, em função de haver sido mencionado pelo Controle Interno no item 2.1.1.7 de seu Relatório de Auditoria, já é objeto de tratamento no processo de contas do Confea atinente ao exercício de 2015, constante do TC-Processo 006.702/2017-1 (fls. 8, peça 22) ;
Considerando a ponderação da unidade instrutiva no sentido de que, embora preenchidos os demais requisitos para o conhecimento do material que deu origem a estes autos como denúncia, estaria ausente, para tal finalidade, a adequada qualificação e endereço do denunciante, propondo-se, então, a alteração da natureza destes autos para representação (fls. 9, peça 22) ;
ACORDAM os Ministros do Tribunal de Contas da União, reunidos em Sessão de Plenário, por unanimidade, em:
a) alterar a natureza do presente processo de denúncia para representação de unidade técnica (SecexTrabalho) , nos termos do inc. VI do art. 237 do Regimento Interno;
b) conhecer da Representação, tendo em vista o preenchimento dos requisitos de admissibilidade previstos nos arts. 234, 235 e 237, parágrafo único, do Regimento Interno, para, no mérito, considerá-la parcialmente improcedente;
c) determinar o encaminhamento de cópia deste acórdão e da instrução constante da peça 22 ao Conselho Federal de Engenharia e Agronomia – Confea;
d) levantar a chancela de sigilo que recai sobre a matéria tratada nestes autos, inclusive no que se refere à presente deliberação;
e) autorizar o arquivamento destes autos, nos termos do inc. V do art. 169 do Regimento Interno.
1. Processo TC-Processo 027.358/2017-8 (DENÚNCIA) 
	1.1. Denunciante: Identidade preservada (art. 55, caput, da Lei 8.443/1992) .
	1.2. Órgão/Entidade: Conselho Federal de Engenharia e Agronomia – Confea.
	1.3. Relator: Ministro-Substituto Augusto Sherman Cavalcanti.
	1.4. Representante do Ministério Público: não atuou.
	1.5. Unidade Técnica: SecexTrabalho.
	1.6. Representação legal: Igor Tadeu Garcia, OAB/PR 38.682; e outros.

Conselho Federal de Engenharia e Agronomia - Confea.

AUGUSTO SHERMAN

Não atuou.

DENÚNCIA (DEN)